【裁判字號】    97,易,59
【裁判日期】    970418
【裁判案由】    竊盜
【裁判全文】
臺灣新竹地方法院刑事判決
公  訴  人  臺灣新竹地方法院檢察署檢察官
被      告  乙○○
指定辯護人  本院公設辯護人  甲○○
上列被告因竊盜案件，經檢察官提起公訴（96年度速偵字第2474
號），本院判決如下：
    主  文
乙○○犯竊盜罪，處拘役伍拾柒日，如易科罰金，以新臺幣壹仟
元折算壹日。
    事  實
一、乙○○疑似患有慢性精神分裂症，其整體認知功能因受慢性
    精神病影響已有顯著減損，對外界事務之理會與判斷具有障
    礙，致其辨識其行為違法之能力有顯著減低之情形。乙○○
    於96年12月25日下午8時50分許，基於意圖為自己不法所有
    之犯意，在新竹縣湖口鄉○○路○段76號臺灣中小企業銀行
    湖口分行前，以自備鑰匙1支竊取丙○○所有之車牌號碼ILM
    －277號重型機車，得手後駛離（已由丙○○領回）。旋丙
    ○○經附近民眾通知後，前往上址查看，於同日晚上9時許
    ，發現乙○○騎駛上開竊得機車行經新竹縣湖口鄉○○路○
    段與民權路交岔路口附近，即與路人協力圍捕並報警而查獲
    。
二、案經新竹縣警察局竹北分局報請臺灣新竹地方法院檢察署檢
    察官偵查起訴。
    理  由
壹、程序部分：
  (一)按被告或自訴人之配偶、直系或三親等內旁系血親或家長、
    家屬或被告之法定代理人於起訴後，得向法院以書狀或於審
    判期日以言詞陳明為被告或自訴人之輔佐人；又被告或犯罪
    嫌疑人因智能障礙無法為完全之陳述者，應有第一項得為輔
    佐人之人或其委任之人或主管機關指派之社工人員為輔佐人
    陪同在場。但經合法通知無正當理由不到場者，不在此限；
    另最輕本刑為三年以上有期徒刑或高等法院管轄第一審案件
    或被告因智能障礙無法為完全之陳述，於審判中未經選任辯
    護人者，審判長應指定公設辯護人或律師為其辯護，刑事訴
    訟法第35條第1項、第3項、第31條第1項前段分別定有明文
    。查本件被告乙○○罹患有精神方面之疾病，此有財團法人
    為恭紀念醫院（下稱為恭醫院）97年2月25日出具之司法鑑
    定報告書在卷可稽，經本院調取被告乙○○之戶籍資料（臺
    中縣豐原市○○路88號），該戶籍僅有其一人設籍，另查其
    配偶何慶釗已離婚，且何慶釗業於88年9月12日死亡，此有
    法務部戶役政連結作業系統2紙附卷可參；又本院於97年1月
    11日起訴羈押庭時訊問被告乙○○：「（問：平常誰跟妳一
    起住？）答：我都是自己一個人讀書、工作。……（問：羈
    押要通知何人？）答：請通知我弟弟，我弟弟是孫悟空。孫
    悟空住在伊甸園，現在在水濂洞。」，是以，本件無法通知
    輔佐人到場，本院爰依上開規定於審判程序中指定公設辯護
    人為其辯護，合先敘明。
  (二)又按傳聞法則之重要理論依據，在於傳聞證據未經當事人之
    反對詰問予以核實，乃予排斥，惟若當事人已放棄對原供述
    人之反對詰問權，於法院審判時表明同意該等傳聞證據可作
    為證據，基於證據資料愈豐富，愈有助於真實發現之理念，
    並貫徹刑事訴訟法修法加重當事人進行主義之精神，確認當
    事人對於證據能力有處分權之制度，傳聞證據經當事人同意
    作為證據，法院認為適當者，亦得為證據。另當事人對於傳
    聞證據表示「沒有意見」，而未於言詞辯論終結前聲明異議
    （Without Objection），應視為已有將該等傳聞證據採為
    證據之同意，此刑事訴訟法第159條之5定有明文。本案被告
    及其辯護人於本院審理程序中已表示對本院所提示調查之卷
    內人證物證之證據能力沒有意見，迄本院辯論終結前，被告
    及其辯護人亦未爭執本案證據之證據能力，依刑事訴訟法第
    159條之5第2項之規定，應視為被告已同意本案相關之傳聞
    證據均可作為證據，本院斟酌本案卷內之證據並非非法取得
    ，亦無證明力明顯過低之情形，且經本院於審判期日依法進
    行證據之調查、辯論，被告於訴訟上之程序權，已受保障，
    前開各該證據，均得採為證據，先予敘明。
貳、實體部分：
一、認定犯罪事實所憑證據及認定之理由：
  (一)訊據被告乙○○固坦承在上開時、地有騎乘機車之事實，惟
    對於本院之訊問時而答非所問、時而顧左右而言他，復否認
    竊取告訴人丙○○之上開機車，辯稱：我目的是要找我3個
    小孩回來，不是要牽別人機車，上開機車是我弟弟的；我不
    是竊盜，我叫我弟弟幫我裝機車，我給他錢；……我騎機車
    3秒鐘就趕快還給人家，可是有兩個人，一個是我大哥的靈
    魂，一個是我二哥的靈魂，用力把我的手凹起來，我很想我
    的女兒，可是我女兒在高雄，輸卵管一接20分鐘就可以再生
    小孩；……照片照的鑰匙是我的鑰匙，還有1支是我房間的
    、機車、我的、孫悟空的，孫悟空這支他拿走了，開機車的
    鑰匙是我弟弟孫悟空的也有在照片裡……等語在卷（詳見本
    院卷第48頁背面、第50頁）云云。另辯護人辯以：被告有竊
    取機車之不法意圖，理應騎車離開，豈會竊車後又再度騎車
    回到現場，足認被告並無竊盜機車之不法意圖；又案發時被
    告之精神狀態與常人有異，即被告於行為時之思考、感覺、
    判斷及行為能力，顯受其精神病症之影響云云。經查：
  1.被害人丙○○於警詢時之證稱：我的機車被偷，我立即到機
    車停放處查看，機車已經不見，隔約10分鐘左右，有一女子
    騎著我失竊的機車往我前方過來，我就和另一民眾向前把該
    女子攔下抓住報警處理等語在卷。
  2.按刑法第320條第1項竊盜罪名之成立，以意圖為自己或第三
    人不法之所有，而竊取他人之動產者，為其構成要件，若行
    為人並無不法所有之意圖，而取得他人之物為一時之用，且
    又具有使用後交還原所有人或持有人之意思，則為使用竊盜
    ，與刑法上之竊盜有別，而不構成竊盜罪。本件被告以自備
    之鑰匙竊取上開機車，依此客觀情狀，已足認被告乙○○係
    在有準備之下，蓄意剝奪車主對該車輛之持有；且被告乙○
    ○與車主丙○○並不相識、無何情誼，竊得該車後，客觀上
    殊難想像被告內心主觀僅向丙○○借用車輛，而有事後交還
    車輛之意思；又於得手後，行經新竹縣湖口鄉○○路○段與
    民權路交岔路口附近，係因被害人丙○○與路人協力攔阻後
    ，被告始喪失對該機車之持有，尚難認被告乙○○僅係基於
    暫時使用，用畢即返還之意思竊取上開機車，是以，其在竊
    取上開機車當時，具有不法所有之意圖，堪以認定。
  3.此外，並有贓物認領保管單1紙及照片2張在卷可資佐證，被
    告乙○○上開之所辯，顯係事後卸責之詞，洵無足採，事證
    明確，犯行洵堪認定。
二、論罪及科刑：
  (一)核被告乙○○所為，係犯刑法第320條第1項之竊盜罪。
  (二)又被告乙○○經本院依職權送至為恭醫院鑑定結果為：個案
    屬於「邊緣智能範圍」，於會談時，無法說出整個過程，鑑
    定時，個案之精神狀況混亂，從會談及觀察其行為判斷，個
    案疑似患有慢性精神分裂病，但仍無法排除個案有偽裝精神
    病之可能，建議個案有住院鑑定之必要，此有該醫院於97年
    3 月3日以（97）為恭醫字第0970000144號檢附之司法鑑定
    報告書在卷可憑。於茲所應審究者乃被告行竊時究有無因精
    神障礙或其他心智缺陷，致不能辨識其行為違法或欠缺依其
    辨識而行為之能力，或顯著減低，查被告於警詢及偵查筆錄
    時，分別在被詢問人簽名處簽上：yes、one more time及JO
    kan fo等字，無法正確簽名，於聲請羈押訊問時更甚有答非
    所問之情況（見本院96年度聲羈字第276號第3至4頁），另
    於本院97年4月14日審理時，雖因精神鑑定之需而赴醫就診
    ，且在監所執行期間，按時服用藥物，對於本院之訊問因之
    較為明確回答問題，但其陳述內容仍有部分係超乎常理，本
    院斟酌被告審理時之精神狀況，及為恭醫院之鑑定結果，足
    認被告係持續有此受精神障礙、心智缺陷因素，使其辨識行
    為違法或依其辨識而行為之能力顯著減低之情狀。既然被告
    行為時因精神障礙或其他心智缺陷，致其辨識行為違法或依
    其辨識而行為之能力，顯著減低，爰依刑法第19條第2項規
    定，減輕其刑。
  (三)爰審酌被告有精神方面之疾病，其行竊之行為，對於他人財
    產權益欠缺尊重，然犯罪後飾詞狡辯、毫無悔意，所竊之物
    品業經被害人領回，暨被告之素行、生活狀況、犯罪之動機
    、目的、手段等一切情狀，量處如主文所示之刑，並諭知易
    科罰金之折算標準。
  (四)至扣案之鑰匙1支，被告否認為其所有，復無其他證據證明
    係被告所有，爰不為沒收之宣告，附此敘明。
據上論斷，應依刑事訴訟法第284條之1、第299條第1項前段，刑
法第320條第1項、第19條第2項、第41條第1項前段，刑法施行法
第1條之1第1項、第2項前段，判決如主文。
本案經檢察官郭進昌到庭執行職務。
中    華    民    國     97    年    4    月    18    日
                  刑事第四庭   法  官  林秋宜
以上正本證明與原本無異。
如不服本判決，應於收受本判決後10日內向本院提出上訴書狀。
上訴書狀應敘述具體理由，未敘述上訴理由者，應於上訴期間屆
滿後20日內補提理由書狀於本院（均須按他造當事人之人數附繕
本，並請勿「逕送上級法院」）。
中    華    民    國     97    年    4    月    18    日
                               書記官  柯雅菱
附錄本案論罪科刑法條：
刑法第320條第1項
意圖為自己或第三人不法之所有，而竊取他人之動產者，為竊盜
罪，處5年以下有期徒刑、拘役或5百元以下罰金。


司法院資訊處製作；財團法人民間司法改革基金會備份。
